臺北高等行政法院判決　　　　　　　　　　　　　　　九十年度訴字第五九○五號
　　　　　　　　　　　　　　　.
　　原　　　告　網路家庭國際資訊股份有限公司
　　代　表　人　甲○○董事長.
　　訴訟代理人　乙○○
　　　　　　　　丁○○
　　共　　　同
　　複 代理 人　丙○○
　　被　　　告　經濟部智慧財產局
　　代　表　人　蔡練生（局長）住同右
　　訴訟代理人　戊○○
右當事人間因服務標章事件，原告不服經濟部中華民國九十年八月八日經（九０）訴
字第０九００六三一六七七０號訴願決定，提起行政訴訟。本院判決如左：
　　主  文
原告之訴駁回。
訴訟費用由原告負擔。
　　事  實
一、事實概要：緣原告前於民國（下同）八十九年六月九日以「PC home Online」服
    務標章，指定使用於商標法施行細則第四十九條所定商品及服務分類表第三十九
    類之汽車客貨運、遊覽車客運、航空貨運承攬、郵件包裹之投遞快遞、旅行社、
    安排遊覽觀光旅行、代辦出入國手續及預訂機票、車票等服務，向被告申請註冊
    。經被告審查，認該等服務須經相關主管機關許可，應檢送核准之證照或具體營
    業計劃書，據為申請服務標章註冊；惟原告所附公司執照、營利事業登記證中並
    未有此服務項目，而具結書非具體明確之證明，不足以認定本件標章係因表彰自
    己營業上所提供之服務而申請註冊，經通知補正，逾期未能補正，應不准註冊，
    以九十年四月十六日服務標章核駁第二九００八號審定書為核駁之處分。原告不
    服，提起訴願，經遭駁回，遂向本院提起本件行政訴訟。
二、兩造聲明：
　(一)原告聲明求為判決：
　1.訴願決定及原處分均撤銷。
　2.被告應為核准系爭服務標章之審定。
　(二)被告聲明求為判決：駁回原告之訴。
三、兩造之爭點：
  (一)被告於原告函請延期補正後，未告知原告何時補正，即為行政處分，是否違反明
    確性及信賴保護原則？
  (二)原告於訴願階段提呈系爭服務標章申請註冊所需之營業企劃書是否不夠具體？
甲、原告主張之理由：
　一按「行政行為之內容應明確」、「行政行為，應以誠實信用之方法為之，並應保
　　護人民正當合理之信賴」，分別為行政程序法第五條、第八條所明定，其規定意
　　旨係指行政機關於作成行政處分前，所為之行政行為應具有預見可能性、衡量可
　　能性及審查可能性，使人民有所預見與遵循，並免遭受不可預見之損害。
　二查系爭標章於八十九年六月九日向被告機關申請標章註冊，經被告機關審查，於
　　八十九年十月六日以（八九）慧商０四一三字第八九○○八二四二七號書函，通
　　知原告所附之營業文件與指定服務「汽車客貨運、遊覽車客運、航空貨運承攬、
　　郵件包裹之投遞快遞、旅行社、安排遊覽觀光旅行、代辦出入國手續及預訂機票
　　、車票」不符，不足認定系爭標章係因表彰自己營業上所提供之服務，必須於文
　　到次日起二十日內補呈具體營業企劃書、詳細股東說明會決議或實際使用系爭標
　　章於所指定營業上之物品、文書、宣傳、廣告，或業經主管機關核准許可之證明
　　文件，否則應予核駁。惟原告於八十九年十一月二日以（八九）長江字第四０二
　　四號函，向被告機關說明原告不克於所訂期限內補呈相關文件，並請求准予延期
　　補正，而被告機關並未不予准許原告延期補正之請求，而被告機關於未通知原告
　　再補正之情形下，竟以原告經通知補正，逾期未能補正為由，逕依商標法之規定
　　處分，核被告機關之所為，實已違反行政程序之明確性及信賴保護原則，造成原
　　告不可預見之損害。蓋因被告機關雖曾以（八九）慧商０四一三字第八九○○八
　　二四二七號書函，通知原告補正並告知逾期不補正之效果，誠已符合行政行為之
　　明確性原則，原告並無異議，惟原告於被告機關尚未作出處分前，以（八九）長
　　江字第四０二四號函，函請被告機關准予延期補正，但並未告知被告機關何時補
　　正，既被告機關並未不予准許，則被告機關以（八九）慧商０四一三字第八九○
　　○八二四二七號書函所為行政行為之明確性，應於被告機關准予原告延期補正時
　　，即已喪失其明確性，故被告機關於作成處分書時，理應再次發函通知原告補正
　　，並告知原告逾期不補正之效果，以免原告遭受不可預知之損害，始符合行政行
　　為之明確性及信賴保護原則。
　三姑不論被告機關所為之原處分是否符合行政程序，而原告於訴願階段提呈系爭標
　　章申請註冊所需之營業企劃書予訴願決定機關，惟訴願決定機關除未說明其審查
　　之標準外，竟認原告所提之營業企劃書內容過於簡略，且所謂表彰自己營業之商
　　品，確具使用意思，依商標法施行細則第五條之規定，可由公司登記之營業項目
　　、商業登記之營業項目、營利事業登記證之營業項目、具體營業計劃、股東會決
　　議等認定之，並未要求提供其他具體明確之說明或證明，而訴願決定機關於原告
　　提出營業企劃書之情形下，逕為訴願駁回之決定，實有未洽。
　四綜上所述，被告機關所為之原處分，並不符合行政程序之明確性及信賴保護原則
　　，而訴願決定機關對此亦未加以審究逕以原告經通知補正，逾期仍未補正及所附
　　之營業企劃書過於簡略為由，而為訴願駁回之決定，實難讓原告甘服。爰特謹請
　　鈞院明鑒，迅將訴願決定及原處分撤銷，用維權益，實感德便。
乙、被告主張之理由：
　一按「凡因表彰自己營業上所提供之服務，欲專用其標章者，應申請註冊為服務標
　　章」為商標法第七十二條第一項所明定。本件原告申請註冊　之「PC home
　　Online」服務標章所指定之服務「汽車客貨運、遊覽車客運、航空貨物承攬、郵
　　件包裹之投遞快遞、旅行社、安排遊覽觀光旅行、代辦出入國手續及預定機票、
　　車票」均須經相關主管機關許可，應檢送核准之證照或具體營業計劃書據為申請
　　服務標章註冊。而原告所附之公司執照、營利事業登記證中並未登記此項服務項
    目，而具結書非具體明確之證明，不足認定本件標章係因表彰自己營業上所提供
    之服務而申請註冊，經被告於八十九年十月六日以（八九）慧商０四一三字第八
    九○○八二四二七號函通知原告應於文到後次日起二十日內補正，原告雖於同年
    十一月二日以（八九）長江字第四○二四號函請准予延期補正，惟逾至九十年四
    月仍未能補正，自有違首揭法條之規定。至原告於訴願階段補送變更後之公司執
    照影本中，僅「預定車票」項目符合申請之服務名稱，其他服務名稱均未登記，
    且所檢送之營業企劃書僅大略簡述其服務項目，並非如補正書函中所要求之「具
    體營業企劃書」。又原告指稱被告違反行政程序之明確性及信賴保護原則一節，
    原告來文延期補正，被告雖未再去文說明延長期限，惟已延長相當期限，且原告
    又未於補正期間補送相關資料，尚難認定違反行政程序之明確性及信賴保護原則
    。
　二綜上，被告依法核駁其註冊之申請，並無不合，敬請核判。
　　理  由
一、本件被告之代表人原為陳明邦，九十一年九月九日變更為蔡練生，茲由其具狀聲
    明承受訴訟，核無不合，應予准許，先為明。
二、按「凡因表彰自己營業上所提供之服務，欲專用其標章者，應申請註冊為服務標
    章。」商標法第七十二條第一項定有明文。復按「本法第二條所定之營業，得參
    酌左列事項認定之：一　公司登記之營業項目。二　商業登記之營業項目。三
    營利事業登記之營業項目。四　具體營業計畫。五　股東會決議。六　其他相關
    事證。」為商標法施行細則第五條第一項所明定，此項關於商標之規定，於服務
    標章準用之（同細則第五十條）。
三、緣被告以原告申請註冊之「PC home Online」服務標章，所指定之服務為「汽車
    客貨運、遊覽車客運、航空貨運承攬、郵件包裹之投遞快遞、旅行社、安排遊覽
    觀光旅行、代辦出入國手續及預訂機票、車票」等，而該等服務名稱均須經相關
    主管機關許可，應檢送核准之證照或具體營業計劃書，據為申請服務標章註冊。
    惟原告所附公司執照、營利事業登記證中並未有此服務項目，而具結書非具體明
    確之證明，不足以認定本件標章係因表彰原告自己營業上所提供之服務而申請註
    冊，經以八十九年十月六日（八九）慧商０四一三字第八九００八二四二七號書
    函，通知原告於文到二十日內補正，惟原告逾期未能補正，乃依首揭法條之規定
    為核駁之處分。原告不服，提起訴願，主張其營業範圍已增列上揭服務，並檢送
    八十九年九月二十八日核准變更登記之公司執照以為佐證。經訴願決定，以該變
    更登記後之公司執照中，僅有所營事業第八十二項其他工商服務業（代理發行特
    約商店會員卡，發行折價卷，代售入場卷，日常生活所需陸上運輸事業客票之代
    售，接受事業機構委託收費），符合本案所申請之「預訂車票」服務名稱，至於
    本案其他服務名稱均未見登記；而所檢送之營業企劃書係於「四、電子商務區」
    ，就其計劃與旅遊業者或貨運、郵務業者策略合作之服務項目作大略陳述，並非
    提出具體之營業計劃書，是依其所檢附之資料，尚難認本件標章係因表彰原告自
    己營業上所提供之服務而申請註冊等理由，予以駁回。原告猶不服，提起行政訴
    訟，主張被告於原告函請延期補正後，未告知原告何時補正，即為核駁處分，違
    反明確性及信賴保護原則，且原告於訴願階段已提呈系爭服務標章申請註冊所需
    之營業企劃書，訴願機關竟認原告所提之營業企劃書內容過於簡略，逕為訴願駁
    回之決定，實有未洽云云。
四、查原告申請註冊「PC home　Online」服務標章指定使用於「汽車客貨運、遊覽
    車客運、航空貨物承攬、郵件包裹之投遞快遞、旅行社、安排遊覽觀光旅行、代
    辦出入國手續及預定機票、車票」等營業上之服務，自應檢送相關主管機關核發
    之證照或具體營業計劃書，始能證明其確有系爭營業上所提供之服務存在或已有
    此種提供服務之計畫，而需要申請服務標章註冊加以表彰。然原告於申請時所附
    公司執照、營利事業登記證中並未登記此項服務項目，而具結書非具體明確之證
    明，不足認定系爭標章係因表彰自己營業上所提供之服務而申請註冊，經被告於
    八十九年十月六日以（八九）慧商０四一三字第八九○○八二四二七號函通知原
    告應於文到後次日起二十日內補正，原告雖於同年十一月二日以（八九）長江字
    第四○二四號函請准予延期補正，惟遲至九十年四月仍未能補正，被告始於九十
    年四月十六日作成核駁處分。足見被告於接受原告請求准予延期補正之申請函後
    ，實質上已延長五個多月，原告在被告為核駁處分前，本可隨時提出補正資料，
    不受被告是否再度發函限期命其補正之影響，且原告請求准予延期補正之申請函
    並未敘明任何理由，亦未指明所需延長之期限，被告本無庸等候五個多月始予核
    駁，亦無庸於核駁前再度發函限期補正，故原告遲延不補正致其申請審定系爭服
    務標章遭核駁處分，乃可歸責於自己之事由，而被告既已發函明確告知原告補正
    之期限及未補正之效果，亦未作何種改變致違反原告之信賴，即無違反明確性及
    信賴保護原則可言。至原告於訴願階段補送變更後之公司執照影本中，僅其中「
    陸上運輸事業客票之代售」項目符合申請之系爭服務內容之一部分，其他服務項
    目仍未見登記；又其所檢送之營業企劃書僅大略簡述其服務項目，且僅於「四、
    電子商務區」所介紹者直接與系爭服務標章指定服務之內容有關，但亦只就其計
    劃與旅遊業者或貨運、郵務業者策略合作之服務項目作大略抽象之陳述，顯非提
    出具體之營業計劃書，是依其於訴願時所補正之資料，亦難認原告確有系爭營業
    上所提供之服務存在或已有此種提供服務之計畫，而需要申請服務標章註冊加以
    表彰，即無從證明原告係因表彰自己營業上所提供之服務而申請註冊系爭服務標
    章。訴願決定維持原核駁處分，尚無不合。
五、綜上所述，原處分於法並無不合，訴願決定予以維持，亦無違誤，原告起訴意旨
    ，仍執前詞及個人主觀之見解，請求撤銷訴願決定及原處分，並命被告應為核准
    系爭服務標章之審定云云，為無理由，應予駁回。
據上論結，本件原告之訴為無理由，爰依行政訴訟法第九十八條第三項前段，判決如
主文。
中　　華　　民　　國　　九十一　　　年　　　十一　　　月　　　十四　　　日
                                  臺北高等行政法院  第三庭
                                            審判長  法  官　姜素娥
      　　　　　　　　　　　　　　　　　　　　      法　官　陳國成
      　　　　　　　　　　　　　　　　　　　　      法　官　林文舟
右為正本係照原本作成。
如不服本判決，應於送達後二十日內，向本院提出上訴狀並表明上訴理由，如於本判
決宣示後送達前提起上訴者，應於判決送達後二十日內補提上訴理由書（須按他造人
數附繕本）。
中　　華　　民　　國　　九十一　　　年　　　十一　　　月　　　十五　　　日
                                                    書記官  余淑芬
